【裁判字號】    96,訴,849
【裁判日期】    970122
【裁判案由】    拆屋還地
【裁判全文】
臺灣板橋地方法院民事判決               96年度訴字第849號
原      告  戊○○
            丁○○
            庚○○
            辛○○
            甲○○
兼前列五人共同
訴訟代理人  丙○○
被      告  乙○○
上列當事人間請求拆屋還地事件，經本院於民國96年12月28日言
詞辯論終結，判決如下：
    主  文
被告應將坐落臺北縣板橋市○○段一０二地號土地上如附圖斜線
部分所示面積一三點五八平方公尺之建物拆除，並將土地騰空返
還與原告及其他共有人全體。
訴訟費用由被告負擔。
    事實及理由
一、原告主張：坐落台北縣板橋市○○段102 地號土地係社區共
    有人全體所有，為社區之法定空地。詎被告之前手未經原告
    同意，無權占有如附圖所示土地擅自搭蓋違章建築使用。嗣
    該房屋遭法院強制執行，於民國95年1 月20日經法院查封、
    拍賣，拍賣公告並記明「增建部分係違建，得標人應負擔被
    拆除危險，不得異議。」被告既為拍定人，應於拍定前即知
    曉，原告迭次催請被告回覆，被告皆置若罔聞，爰依民法第
    767 條前段、第184 條第1 項前段之規定，請求被告拆屋還
    地。並聲明：被告應將坐落台北縣板橋市○○段102 地號土
    地上如附圖所示斜線部分拆除，將系爭土地騰空返還予共有
    人全體。
二、被告則以：
    (一)被告於95年6 月14日自鈞院民事執行處94年度執字第
      40012 號債權人新竹國際商業銀行與債務人己○○強制執
      行事件中，拍賣拍定買受門牌號碼台北縣板橋市○○路○
      段97號1 號、同市○○街16號地下一樓及其坐落基地，暨
      同市○○路○ 段97號1 號屋旁未登記建物（下稱系爭增建
      物），其中拍賣公告列載系爭增建物拍售價額為新台幣（
      下同）160,000 元。故被告依現狀買受系爭建物，並非無
      權占有。又被告參與買受之期日為95年6 月16日，有列載
      「增建部分係違建，得標人應負擔被拆除危險，不得異議
      。」之公告為95年5 月17日之第1 次拍賣公告，非被告所
      參與之該次拍賣所得知悉。
    (二)系爭增建物係被告之前手己○○所為，並為被告所作，而
      原告對己○○亦未有任何異議或訴求，參酌民法第796 條
      之規定，舉重以明輕，原告自不得請求移去其建築物。且
      被告尚且為系爭土地共有人之一，系爭增建物有非被告所
      搭建，原告請求被告拆屋還地，究嫌逾當。
    (三)系爭增建物係被告自鈞院強制執行程序中拍定買受，被告
      依法拍定誠屬合法取得。又系爭增建物係坐落社區大樓1
      樓外緣，既未影響出入，亦未侵及其土地利用之經濟效益
      ，是以就系爭增建物與大樓之利用性而言，並未侵害。且
      系爭增建物坐落土地既為法定空地，尤與共有人等對系爭
      土地利用性並無影響，甚者亦無使用之實益，原告請求被
      告拆屋還地，實屬權利之濫用甚明。
    並聲明：請求駁回原告之訴。
三、兩造不爭執之事實：
    (一)坐落台北縣板橋市○○段102 地號土地係兩造與其他共有
      人所共有，其上建有地上16層、第下2 層計205 戶之集合
      住宅建物。
    (二)被告於95年6 月14日自本院民事執行處94年度執字第
      40012 號債權人新竹國際商業銀行與債務人己○○強制執
      行事件強制執行程序中，買受：1.台北縣板橋市○○段
      102 地號土地，權利範圍所有權應有部分萬分之93；2.建
      號1935，門牌號碼台北縣板橋市○○路○ 段97號1 號建物
      ，權利範圍所有權全部；3.建號2139，門牌號碼台北縣板
      橋市○○街16號地下一樓，權利範圍所有權應有部分萬分
      之900 ；4.系爭建物即建號3378，台北縣板橋市○○路○
      段97號未登記建物，權利範圍所有權全部。
四、按以無權占有為原因，請求返還土地者，占有人對土地所有
    權存在之事實無爭執，而僅以非無權占有為抗辯者，土地所
    有權人對其土地被無權占有之事實無舉證責任，占有人自應
    就其取得占有係有正當權源之事實證明之。查系爭增建物坐
    落之台北縣板橋市○○段102 地號土地，係兩造與其他共有
    人所共有，為兩造所不爭執，有如前述，則被告自應就占有
    該土地之合法權源負舉證之責。經查，
    (一)按各共有人按其應有部分，對於共有物之全部雖有使用收
      益之權。惟未經共有人協議分管之共有物，共有人對共有
      物之特定部分占用收益，仍須徵得他共有人全體之同意。
      其未經他共有人同意而就共有物之全部或一部任意占用收
      益，即屬侵害他共有人之權利，他共有人得本於所有權請
      求除去其妨害或請求向全體共有人返還占用部分。系爭坐
      落台北縣板橋市○○段102 地號土地係兩造與其他共有人
      所共有，為兩造所不爭執，有如前述，被告既無法舉證以
      證明業經共有人協議分管得使用系爭土地，則其以伊已取
      得系爭土地之共有權，抗辯對該土地不可能發生無權占有
      之問題云云，自屬誤解。又本件係被告占用共有物之特定
      部分，與民法第796 條所定越界建築之情有間，被告執之
      抗辯：系爭建物增建之際，原告既無異議，自不得再請求
      移去建物，亦有誤會，不足採取。
    (二)又查，本院94年度執字第40012 號強制執行事件，於95年
      5 月17日之第1 次拍賣公告，於使用情形中已載明「增建
      部分係違建，得標人應負擔被拆除危險，不得異議。」等
      語，此有不動產公告拍賣進行單之影本1 份附於本院卷第
      11-12 頁可憑，此當為被告於同年6 月14日投標應買系爭
      增建物時所得知悉，被告執本院塗銷查封函及權利移轉證
      書已無上開記載之情，抗辯不知悉有上開公告內容，委不
      足採取。又系爭建物雖為被告經由本院強制執行程序買受
      而繼受取得，但本院之拍賣公告上已註明：「增建部分係
      違建，得標人應負擔被拆除危險，不得異議。」，已如前
      述，被告執之抗辯其有正當占有系爭土地之權源，亦不足
      取。
    (三)再查，系爭增建物係屬違章建築，得標人應負被拆除之危
      險，為本院拍賣公告所明載，並為被告所知悉，有如前述
      ，則被告於買受該建物之際，即已預知系爭增建物有被拆
      除之危險。又系爭增建物所坐落之土地為該大廈與他大廈
      間之法定空地，具防火巷道之功能，而系爭增建物目前供
      被告之子作空壓機之場地使用，將之拆除對被告所有建物
      之結構安全應無影響，業經本院勘驗明確，有勘驗筆錄1
      份附於本院卷第99頁可憑。則原告請求被告拆屋還地，顯
      無何違反誠信原則或公共利益之情形，被告抗辯係屬權利
      濫用，亦不足採。
    (五)被告聲請本院訊問證人謝清源、己○○，以證明系爭曾建
      物非其所增建，並其有以160,000 元買受系爭增建物等情
      ，惟其並未陳明證人謝清源之住居所以供傳訊（僅聲明請
      本院向沙崙派出所函查），另證人己○○經本院依被告陳
      明之住居所傳訊2 次，其均未到場。而系爭增建物為被告
      向本院經由強制執行程序以160,000 元價金買受，並該增
      建物非被告原始興建等情，均為原告所不爭執，亦無再予
      傳訊之必要，附此敘明。
五、綜上，本件被告之前手未經其他共有人之同意，擅自在系爭
    土地上搭蓋如附圖所示增建物，被告因拍賣而繼受取得該增
    建物之所有權，應負有排除侵害義務，從而，原告依民法第
    821 條（起訴事實已表明，但起訴法條漏引）、第767 條前
    段規定，請求被告應將坐落台北縣板橋市○○段102 地號土
    地上如附圖斜線部分所示增建物拆除，並將其坐落土地騰空
    返還予原告及其他共有人全體，為有理由，應予准許。
六、因本案事證已臻明確，兩造其餘主張陳述及所提之證據，經
    審究認無礙勝負之判斷，爰不一一論列，附此敘明。
七、結論：原告之訴為有理由，依民事訴訟法第78條，判決如主
    文。
中    華    民    國    97    年    1     月    22    日
                  民事第二庭    法  官  陳麗玲
以上正本係照原本作成
如對本判決上訴，須於判決送達後20日內向本院提出上訴狀
中    華    民    國    97    年    1     月    22    日
                            書記官  陳玉心


司法院資訊處製作；財團法人民間司法改革基金會備份。
